臺灣臺中地方法院刑事判決　　　　　　　95年度易字第2893號
公　訴　人　臺灣臺中地方法院檢察署檢察官
被　　　告　甲○○
上列被告因詐欺案件，經檢察官提起公訴（95年度偵字第10191
號）及移送併案審理（95年度偵字第10774號），本院合議庭裁
定改以簡式審判程序，判決如下：
    主    文
甲○○幫助共同連續意圖為自己不法之所有，以詐術使人將本人
之物交付，處有期徒刑伍月，如易科罰金，以參佰元折算壹日。
    犯罪事實
一、甲○○明知金融帳戶之存摺及提款卡係供自己使用之重要理
    財工具，關係個人財產、信用，且可預見存摺、提款卡及其
    密碼、印章如任意交予他人使用，極易被利用為與財產有關
    之犯罪工具，竟仍不顧他人可能遭受財產上損害之危險，而
    基於縱若其金融帳戶被利用作為詐欺取財，並不違背其本意
    之不確定之幫助故意，於民國九十四年九月十三日帳戶掛失
    後二、三日，在臺中縣大甲鎮富都戲院門口，以新臺幣（下
    同）三千元之代價，將其所有臺中大甲郵局（局號：000000
    0號）、帳號：0000000號之帳戶存摺、提款卡含密碼及印章
    交付與自稱「小鍾」之柯朝陽（另經臺灣臺南地方法院檢察
    署檢察官提起公訴）使用。柯朝陽所屬詐騙集團成員取得上
    開帳戶後，共同基於意圖為自己不法所有之概括犯意聯絡：
  (一)先由該集團成員於九十四年九月二十六日下午二時許，撥打
    電話以語音方式向丙○○佯稱其積欠卡債，並可按「九」查
    詢，丙○○依指示查詢後，由上開集團成員自稱「楊淑蓉」
    之成年女子佯稱其有以中國信託銀行信用卡消費及預借現金
    ，丙○○告以並無該張信用卡，該自稱「楊淑蓉」之成年女
    子即指示丙○○撥打電話向不詳姓名自稱高雄警政署「江明
    義」之成年男子辦理，該自稱「江明義」之成年男子再指示
    丙○○撥打電話向「陳主任」之成年男子辦理止付憑單及金
    融保單，該「陳主任」並要求丙○○提供帳號，並提示其至
    上海銀行辦理語音約定申請書及指定帳號等資料，丙○○不
    疑有詐，依對方指示處理，嗣丙○○於九十四年九月二十七
    日至銀行補摺時方查悉存款已遭轉帳四十三萬三千零十七元
    至甲○○帳戶內，始知受騙。
  (二)另由該集團不詳姓名年籍自稱國泰世華銀行人員之人撥打電
    話向丁○○佯稱其信用卡帳單逾期未繳，其告以並無國泰世
    華銀行之信用卡，對方表示可能個人資料外洩，指示其撥打
    電話與「劉警官」聯絡，丁○○依指示撥打後，該自稱「劉
    警官」之人再指示其打電話與中央存保局之「江主任」聯絡
    ，其依約聯絡後，該自稱「江主任」之人指示其申辦語音轉
    帳，丁○○不疑有詐，依對方指示至臺北縣板橋市○○路○
    段十一號板信商業銀行辦理語音轉帳。嗣丁○○返家後撥打
    查號臺查詢中央存保局得知並無此機關電話，查覺有異，向
    銀行查詢時其帳戶已遭轉帳二百四十七萬一千八百零五元，
    其中一筆金額一百萬零十五元係轉帳至甲○○上開帳戶內，
    丁○○始知受騙。
二、案經臺中縣警察局大甲分局及臺南市警察局第二分局報告臺
    灣臺中地方法院檢察署檢察官偵查起訴及移送併辦。
　　理    由
一、訊據被告甲○○對上開事實坦承不諱，而證人即被害人丙○○、丁○○遭詐騙轉帳等事實，亦據證人丙○○、丁○○於
    警詢時指訴甚明，並有中華郵政股份有限公司豐原郵局九十
    四年十月十七日營字第０九四五０二０三六六號函附之被告
    立帳申請書、存款往來交易明細表各一份、被害人丁○○存
    摺影本、交易明細等在卷可參。按刑法上之故意，分直接故
    意（確定故意）與間接故意（不確定故意），「行為人對於
    構成犯罪之事實，明知並有意使其發生者」為直接故意；又
    「行為人對於構成犯罪之事實，預見其發生而其發生並不違
    背其本意者」為間接故意，刑法第十三條第一、二項分別定
    有明文。查有關存摺、提款卡、密碼、印章亦係存提款項所
    必要之物，屬個人交易理財重要之物品，且利用人頭帳戶轉
    帳詐欺取財之案件，近年來報章新聞多所披露，復經政府多
    方宣導，一般民眾對此種利用人頭帳戶之犯案手法，自應知
    悉而有所預見。衡諸一般金融郵政機構之存摺，係供開戶之
    人為存、提、匯款或接受匯款等往來行為之用，任何成年人
    皆可自行前往開戶取得，且存摺及提款卡係僅供自己使用，
    攸關個人債信甚為重要，被告竟率而交與他人，顯與常情有
    違。是被告對於交付上開郵局帳戶之存摺、印章及提款卡、
    密碼、印章予詐欺集團之成員，導致該帳戶將可能被用來作
    為詐欺取財等非法用途之工具一節，應有所預見，且不違背
    其本意，被告猶仍提供其所有上開帳戶予姓名年籍不詳之詐
    欺集團成員使用，當堪認被告亦有容任該詐騙集團成員將被
    告所有上開帳戶作為詐欺取財之匯款指定帳戶使用，準此，
    被告顯有幫助詐欺取財之不確定故意存在，應堪認定。次按
    刑法上之幫助犯，係指以幫助之意思，對於正犯資以助力，
    而未參與實施犯罪之行為者而言；查本案被告雖有將其所有
    之上開帳戶提供予自稱「小鍾」之柯朝陽作為遭詐欺取財之
    受害人匯款指定之帳戶，已如前述，惟既未有何參與詐欺被
    害人之行為或於事後亦分得詐騙款項之積極證據，固無從認
    屬上開詐欺取財行為之共同正犯。然而，被告乃係基於幫助
    他人詐欺取財之犯意，而被告提供上開帳戶之行為，復屬詐
    欺取財構成要件以外之行為，則被告自屬以幫助之意思，參
    與詐欺取財構成要件以外之行為，應以詐欺取財之幫助犯論
    。綜上，本案事證明確，被告之犯行堪以認定，自應依法論
    科。
二、被告行為後，刑法業於九十四年一月七日修正，於同年二月
    二日公布，於九十五年七月一日施行。按行為後法律有變更
    者，適用行為時之法律，但行為後之法律有利於行為人者，
    適用最有利於行為人之法律，修正後即現行刑法第二條第一
    項訂有明文。刑法第三百三十九條第一項之詐欺取財罪，其
    罰金刑之法定刑原為得科或併科銀元一千元以下罰金，因罰
    金罰鍰提高標準條例第一項前段規定，提高為十倍，為得科
    銀元一萬元以下罰金。而依修正後刑法施行法第一條之一規
    定：「（第一項）中華民國九十四年一月七日刑法修正施行
    後，刑法分則編所定罰金之貨幣單位為新臺幣。（第二項）
    九十四年一月七日刑法修正時，刑法分則編未修正之條文定
    有罰金者，自九十四年一月七日刑法修正施行後，就其所定
    數額提高為三十倍。但七十二年六月二十六日至九十四年一
    月七日新增或修正之條文，就其所定數額提高為三倍」，及
    刑法第三十三條第五款修正為：「主刑之種類如下：五、罰
    金：新臺幣一千元以上，以百元計算之」等規定觀之，依修
    正後之法律，刑法第三百三十九條第一項詐欺取財罪所得科
    處之罰金刑最高額為新臺幣三萬元、最低額為新臺幣一千元
    ，然依被告行為時即修正前刑法第三十三條第五款規定之罰
    金最低額為銀元一元，並提高十倍計算，前開罰金刑，最高
    額為銀元一萬元，最低額為銀元十元，若乘以三倍而換算為
    新臺幣，最高額雖與新法同為新臺幣三萬元，然最低額僅為
    新臺幣三十元。因此，比較上述修正前、後之刑罰法律，自
    以被告行為時即修正前關於科處罰金刑之法律較有利於被告
    。
三、按連續幫助與幫助連續為不同之犯罪態樣，如基於概括犯意
    ，多次幫助他人犯罪，為連續幫助，該幫助者有多次犯罪行
    為；如以一幫助行為，幫助他人連續犯罪，則為幫助連續，
    就幫助犯而言，僅有一次犯罪行為。查本案案外人柯朝陽及
    真實姓名、年籍不詳之自稱「楊淑蓉」「江明義」、「陳主
    任」、「劉警官」、「江主任」等成年男女等人，共同基於
    意圖為自己不法之所有之概括犯意，以上開方式詐騙證人丙○○、丁○○，係犯刑法第三百三十九條第一項詐欺取財罪
    。該詐欺集轉團成員間有犯意聯絡及行為分擔，為共同正犯
    。該詐欺集團成員就證人丙○○、丁○○各以多次電話行騙
    ，係基於同一詐欺取財之犯意，為完成同一詐欺取財之目的
    ，而於緊接之時間內利用同一犯罪機會接續為之，為接續犯
    ，為實質上之一罪。渠等連續詐騙證人丙○○、丁○○二人
    ，時間緊接、犯罪構成要件相同，顯係基於概括之犯意反覆
    為之，依修正前刑法第五十六條規定為連續犯。而被告提供
    其上開郵局帳戶之存摺、提款卡、密碼、印章予該詐欺集團
    成員以為詐欺取財之工具，係基於幫助他人詐欺取財之不確
    定故意，且所為屬詐欺取財罪構成要件以外之行為，核被告
    所為，係犯修正後第三十條第一項前段、刑法第三百三十九
    條第一項之詐欺取財罪之幫助犯。被告幫助該詐欺集團犯詐
    欺取財罪，為幫助犯，依修正後刑法第三十條第二項（最高
    法院九十五年第二十一次刑事庭會議紀錄參照）之規定減輕
    其刑。公訴人雖僅就犯罪事實欄一(一)之幫助犯行起訴，就(二)
    部分被害人丁○○遭騙部分並未起訴，惟此部分與起訴部分
    係被告出售同一帳戶之一個幫助行為所致，為單純一罪，且
    經檢察官移送併辦，本院自得併予審究。爰審酌被告因缺款
    而出售帳戶資料供他人使用之犯罪之動機、目的，犯罪手段
    尚屬平和，雖未實際參與詐欺取財犯行，惟其行為使詐欺者
    得以隱匿真實身分，減少遭查獲之風險，有助長犯罪並敗壞
    社會風氣之情形，且被害人損失甚鉅，及被告犯後坦承犯行
    並與被害人調解（見本院調解結果報告書）之犯後態度等一
    切情狀，量處如主文所示之刑。被告行為時，依修正前刑法
    第四十一條第一項前段、罰金罰鍰提高標準條例第二條（現
    已刪除）之規定，有期徒刑、拘役易科罰金之折算標準，原
    以銀元一百元、二百元、三百元折算一日，經折算為新臺幣
    後，應以新臺幣三百元、六百元、九百元折算一日，而刑法
    第四十一條第一項前段修正後，則規定為以新臺幣一千元、
    二千元或三千元折算一日，此因屬科刑規範事項之變更，其
    折算標準為裁判時所應諭知，自有就新舊法規定比較之必要
    ，經比較新舊法結果，以被告行為時關於易科罰金之規定，
    較有利於被告，爰依修正前刑法第四十一條第一項前段諭知
    易科罰金之折算標準。
據上論斷，應依刑事訴訟法第二百七十三條之一第一項、第二百
九十九條第一項前段，刑法第二條第一項、第三百三十九條第一
項、修正前刑法第三十條第一項前段、第二項、修正前刑法第三
十三條第五項、修正前刑法第四十一條第一項前段，罰金罰鍰提
高標準條例第一條前段、（修正前）第二條，判決如主文。
本案經檢察官乙○○到庭執行職務。
中　　華　　民　　國　　96　　年　　1 　　月　　22　　日
                  刑事第十四庭  法  官  陳  葳
上正本證明與原本無異。
如不服本判決，應於收受本判決後十日內向本院提出上訴書狀，
其未敘述上訴理由者，並得於提起上訴後十日內向本院補提理由
書狀（均須按他造當事人之人數附繕本）「切勿逕送上級法院」
。
                                書記官  張雅如
中　　華　　民　　國　　96　　年　　1 　　月　　22　　日
附錄法條：
刑法第三百三十九條第一項：
意圖為自己或第三人不法之所有，以詐術使人將本人或第三人之
物交付者，處五年以下有期徒刑、拘役或科或併科一千元以下罰
金。
以前項方法得財產上不法之利益或使第三人得之者，亦同。
前二項之未遂犯罰之。
刑法第三十條第一項：
幫助他人實行犯罪行為者，為幫助犯。雖他人不知幫助之情者，
亦同。
幫助犯之處罰，得按正犯之刑減輕之。
